臺灣高雄地方法院民事判決
111年度訴字第250號
原      告  郭儼愷  

訴訟代理人  郭尹恩  
被      告  曾櫻珍  
上列當事人間請求塗銷抵押權登記事件，本院於民國111年4月29
日言詞辯論終結，判決如下：
    主      文
被告應將原告所有坐落高雄市○○區○○○段○○○○○○地號土地（設定
權利範圍全部），於民國八十四年八月七日設定擔保債權總額本
金最高限額新臺幣陸拾萬元之抵押權設定登記予以塗銷。
訴訟費用由被告負擔。
    事實及理由
壹、程序事項：
    被告經合法通知，未於言詞辯論期日到場，核無民事訴訟法
    第386條各款所列情形，爰依原告之聲請，由其一造辯論而
    為判決。
貳、實體事項：
一、原告主張：原告於民國98年7月13日取得坐落高雄市○○區○○○
    段000000地號土地（權利範圍全部，下稱系爭土地）所有權
    ，惟系爭土地於84年8月7日為被告設定登記如附表所示之抵
    押權（下稱系爭抵押權)。系爭抵押權之清償期為84年11月3
    日，而被告未曾行使其權利，依民法第125條規定，系爭抵
    押權所擔保債權之請求權，已於94年11月4日因時效屆滿而
    消滅；復因被告未於該抵押債權請求權消滅時效完成後5年
    內行使其抵押權，依民法第880條規定，系爭抵押權亦於104
    年11月4日因除斥期間屆至而消滅。惟系爭抵押權登記迄今
    仍存在，妨害原告對系爭土地之所有權，原告爰依民法第76
    7條第1項中段規定，請求被告塗銷系爭抵押權登記等語。並
    聲明：被告應將原告所有系爭土地上之系爭抵押權登記予以
    塗銷。被告未於言詞辯論期日到場，亦未提出書狀作何聲明
    或陳述。
二、本院之判斷： 
  ㈠原告主張之事實，原告前揭主張，業據其提出高雄市○○區○○○
    段000000地號土地謄本、異動索引等件在卷為證（見110年
    度審訴字第1316號卷，下稱審訴卷，第47至53頁），另有高
    雄市政府地政局大寮地政事務所110年10月12日號函檢附之
    系爭土地登記謄本、異動索引各1份在卷可查（見審訴卷第2
    5至39頁），而被告經合法通知未到庭，且未提出任何書狀
    作何聲明及陳述，依據民事訴訟法第280條第1、3項規定，
    已發生視為自認之法律效果，自堪信原告主張為真實。
　㈡按清償期，除法律另有規定或契約另有訂定，或得依債之性
    質或其他情形決定者外，債權人得隨時請求清償，債務人亦
    得隨時為清償。請求權，因15年間不行使而消滅；消滅時效
    ，自請求權可行使時起算；消滅時效，因左列事由而中斷：
    ⒈請求。⒉承認。⒊起訴；時效中斷者，自中斷之事由終止時
    ，重行起算。因起訴而中斷之時效，自受確定判決，或因其
    他方法訴訟終結時，重行起算。民法第315條、第125 條前
    段、第128 條第1項、第129 條第1項、第137條第1、2項規
    定分別定有明文。次按最高限額抵押權係債務人或第三人提
    供其不動產為擔保，就債權人對債務人一定範圍內之不特定
    債權，在最高限額內設定之抵押權。最高限額抵押權所擔保
    之債權，以由一定法律關係所生之債權或基於票據所生之權
    利為限；最高限額抵押權所擔保之原債權，因約定之原債權
    確定期日屆至而確定；最高限額抵押權所擔保之債權，其請
    求權已因時效而消滅，如抵押權人於消滅時效完成後，5 年
    間不實行其抵押權者，該債權不再屬於最高限額抵押權擔保
    之範圍，96年3月28日增訂、96年9月28日施行之民法第881
    條之1第1、2項、第881條之12第1項第1款、第881條之15分
    別定有明文。又上開規定於民法物權編修正施行前設定之最
    高限額抵押權，亦適用之。民法物權編施行法第17條規定亦
    有明文。而最高限額抵押權確定後，即成為普通抵押權，其
    從屬性因而回復，其所擔保之債權即為確定時存在且於不逾
    最高限額之擔保範圍內為特定債權（最高法院91年度台上字
    第641號判決意旨參照）。另按以抵押權擔保之債權，其請
    求權已因時效而消滅，如抵押權人於消滅時效完成後，5年
    間不實行其抵押權者，其抵押權消滅。民法第880條規定亦
    定有明文。
  ㈢查系爭抵押權之抵押權設定登記案件雖已逾法定保存年限而
    業已銷毀，有前開高雄市政府地政局大寮地政事務所110年1
    0月12日號函1份附卷可稽（見審訴卷第25頁），惟觀諸系爭
    土地之第一類登記謄本之記載，系爭抵押權所擔保之債權之
    約定存續期間為84年8月3日至11月3日，是系爭抵押權之存
    續期間已屆至，系爭抵押權所擔保之債權業已確定，且被告
    自85年起已可行使系爭抵押權所擔保之債權請求權。再審酌
    被告曾於86年間對系爭抵押權設定債務人張永豊聲請強制執
    行，經本院以86年度執字第14546號（下稱系爭執行事件）
    受理，嗣被告撤回系爭執行事件等情，此有本院索引卡查詢
    附卷可查（見審訴卷第105頁，本院卷第15頁）；又系爭執
    行事件卷宗已銷毀，無法調取乙節，此有調案申請證明在卷
    可查（見審訴卷第109頁）。準此，縱使對被告採以最有利
    之計算，即自被告聲請系爭執行事件之86年間重新起算系爭
    抵押權之債權請求權得行使之期間，該債權之請求權亦於10
    1年間已時效完成，且被告並未舉證證明系爭抵押權所擔保
    之債權請求有何時效中斷等時效尚未完成之事由，則目前卷
    內事證，堪信原告主張系爭抵押權擔保之債權請求權已因前
    由而時效完成等節，應屬事實。又被告於系爭抵押權所擔保
    之債權請求權消滅時效完成後5年內即106年內，均未實行其
    抵押權，是依民法第881條之15、第880條規定，系爭抵押權
    所擔保之債權已不再屬於系爭抵押權擔保之範圍，則原告主
    張系爭抵押權業已因除斥期間經過而消滅，即堪採信。
　㈣按所有人對於妨害其所有權者，得請求除去之，民法第767條
    第1項中段規定定有明文。系爭抵押權擔保之債權請求權已
    罹於時效而消滅，被告亦未於該債權請求權消滅時效完成後
    5 年內實行其抵押權，該債權自不再屬於系爭抵押權擔保之
    範圍，而系爭抵押權亦已因除斥期間完成而消滅。惟系爭抵
    押權登記仍繼續存在系爭房地上，自屬對原告就系爭土地之
    所有權行使造成妨害，從而，原告本於系爭土地所有權人地
    位，依據民法第767條第1項中段規定，請求被告應將系爭抵
    押權登記予以塗銷，為有理由，應予准許。　　
三、綜上所述，原告依民法第767條第1項中段規定，請求被告應
    將系爭抵押權登記予以塗銷，為有理由，應予准許。
四、訴訟費用之負擔依據：民事訴訟法第78條，判決如主文。
中　　華　　民　　國　　111 　年　　5 　　月　　9 　　日
                  民事第一庭  法　官　韓靜宜
以上正本係照原本作成。
如對本判決上訴，須於判決送達後20日內向本院提出上訴狀。如
委任律師提起上訴者，應一併繳納上訴審裁判費。
中　　華　　民　　國　　111 　年　　5 　　月　　9 　　日
                              書記官　陳雅雯　　　　　　　　
 附表：
系爭抵押權設定登記內容 登記日期：民國84年8月7日 權利種類：抵押權 字號：抵二字第003205號 權利人：曾櫻珍 債權額比例：全部 擔保債權總金額：本金最高限額新臺幣600,000元正 存續期間：自84年8月3日至84年11月3日 清償日期：依照各個契約 約定利息（率）：依照各個契約 約定遲延利息（率）：依照各個契約 約定違約金：依照各個契約約定 債務人即債務額比例：張永豊 權利標的：所有權 設定義務人：張永豊